臺灣臺北地方法院刑事判決　　　　　　　93年度訴字第1260號
公　訴　人　臺灣臺北地方法院檢察署檢察官
被　　　告　丙○○
上列被告因偽造文書案件，經檢察官提起公訴（九十三年度偵字
一一七二八號），本院判決如下：
    主      文
丙○○行使偽造私文書，足以生損害於公眾及他人，處有期徒刑
肆月，如易科罰金，以佰元折算壹日。
附表所示偽造之「甲○○」印章、印文及署押均沒收。
    事      實
一、丙○○原係設於臺北市大安區○○○路○段二三七號七樓之
    五浩強生化科技有限公司（原設址於臺北市○○區○○街一
    段一一○號三樓之三，下稱浩強公司）之董事，為該公司負
    責人。丙○○於民國九十一年十二月間獲戊○○之同意，將
    浩強公司之董事變更為戊○○，並委由會計業者丁○○代為
    向臺北市商業管理處辦理董事變更登記，而於九十二年一月
    十六日經核准登記在案，惟自己仍擔任浩強公司之實際負責
    人。嗣因戊○○同意擔任負責人之期間即將屆滿，丙○○明
    知甲○○並未任職於浩強公司，亦未持有該公司股份，復未
    經甲○○之同意，竟基於行使偽造私文書之犯意，於九十二
    年三月間指示不知情之丁○○代為將浩強公司之原董事戊○○變更登記為甲○○，由丙○○先傳真自不詳管道取得之甲○○身分證影本予丁○○，丁○○即委由不知情之某成年刻
    印業者代為刻製甲○○之印章一枚，再由丁○○繕打製作浩
    強公司章程一份、九十二年三月十七日之「浩強生化科技有
    限公司股東同意書」一紙（於其上記載「原股東戊○○出資
    新臺幣二百萬元讓由甲○○承受」、「改選董事為甲○○對
    外代表本公司，並執行業務」）、九十二年三月十九日之「
    浩強生化科技有限公司變更登記申請書」一紙（於其上記載
    「茲因股權轉讓、地址遷移、變更董事、修正章程等申請變
    更登記」、「董事：【原】戊○○；【新】甲○○」），丁○○並於上開章程及變更登記申請書上蓋用甲○○之印文各
    一枚，於黏貼甲○○國民身分證之紙張上蓋用甲○○之印文
    七枚（原誤附「陳志宏」之身分證影本並蓋用偽造之甲○○
    印文七枚，嗣經臺北市商業管理處通知後補正，詳如附表所
    示），復以不詳方法於前揭股東同意書上簽署甲○○之簽名
    一枚，完成上開各該偽造之私文書後，向臺北市商業管理處
    提出變更登記之申請而行使之，經臺北市商業管理處之承辦
    公務員為實質上之審查後，於九十二年三月二十六日以府建
    商字第○九二○六五五二七號函核准浩強公司變更董事為甲○○之登記在案，足以生損害於臺北市商業管理處對於公司
    資料管理登記之正確性及甲○○。嗣因甲○○察覺遭登記為
    浩強公司董事，向臺北市商業管理處提出聲明檢舉，始悉上
    情。
二、案經臺灣臺北地方法院檢察署檢察官自動檢舉偵查起訴。
    理      由
一、訊據被告丙○○固不否認浩強公司於九十二年三月間將董事
    由戊○○申請變更登記為甲○○之事實，惟矢口否認有何偽
    造文書犯行，辯稱：伊原為浩強公司負責人，公司於九十一
    年間經營發生困難，因戊○○積欠伊債務，故於同年十二月
    三十日將股份移轉予戊○○，讓戊○○賺錢償還債務，並委
    託會計業者丁○○將浩強公司之董事變更登記為戊○○，然
    嗣後九十二年三月間董事又由戊○○變更為甲○○之事，伊
    並不知情，伊不認識甲○○，亦未指示丁○○辦理變更登記
    ，伊先前曾為德男公司作保遭倒帳，遂承接該公司，又為避
    免德男公司前債主找麻煩，故另行設立澤藍企業股份有限公
    司（下稱澤藍公司）與德男公司往來之賣場續約，詎乙○○
    趁澤藍公司收付款壓力甚大之際乘虛介入，誘使澤藍公司與
    其任負責人之盈源科技股份有限公司（下稱盈源公司）簽訂
    債權讓與契約書，伊有對乙○○提出詐欺告訴，嗣乙○○又
    向丁○○取得浩強公司發票，伊懷疑係乙○○等犯罪集團變
    更浩強公司之登記資料，事後係丁○○告知遭盜開發票之事
    ，伊才知道浩強公司董事已變更為甲○○云云。經查：
  (一)浩強公司之董事原為被告丙○○，於九十一年十二月間獲戊○○之同意，委託會計業者丁○○將浩強公司之董事變更登
    記為戊○○，並於九十二年一月十六日經核准登記在案；丁○○復受託於同年三月間將浩強公司之董事由戊○○變更為
    甲○○，於同年三月二十六日經核准登記在案等情，業據證
    人戊○○、丁○○證述明確（見本院九十四年五月十二日審
    判筆錄），並有本院向臺北市商業管理處所調取之浩強公司
    登記案卷（由內政部警政署刑事警察局以九十四年二月三日
    刑偵七(一)字第○九四○○一六七二六號函檢送）卷內之浩強
    公司經濟部公司執照、公司章程、九十一年十二月二十六日
    股東同意書、同年十二月三十日變更登記申請書、九十二年
    三月十七日股東同意書、同年三月十九日變更登記申請書、
    戊○○及甲○○之身分證影本、臺北市政府九十二年一月十
    六日府建商字第○九一二七七九五三號函、同年三月二十六
    日府建商字第○九二○六五五二七號函可憑，復為被告所不
    否認，此部分自堪信為真實。
  (二)查浩強公司之董事由戊○○變更登記為甲○○，確未經甲○○同意或授權，業據甲○○於警詢及本院證稱：伊未曾投資
    浩強公司，並非股東，未同意擔任浩強公司之董事，亦未見
    過浩強公司章程、變更登記申請書、股東同意書等文件，其
    上印章及簽名均非伊所有，所附身分證固為伊所有，惟伊身
    分證曾經遺失二次等語明確（見九十三年度偵字第五六七四
    號卷第十四頁、本院卷第一一一至一一二頁）。被告雖辯稱
    其未指示會計業者丁○○將浩強公司董事變更為甲○○云云
    。惟查，被告雖徵得戊○○之同意將浩強公司董事變更登記
    為戊○○，惟戊○○僅為公司掛名負責人，並未實際參與公
    司之經營，此觀證人戊○○於本院證稱：丙○○當時表示其
    有二家公司無法辦理貸款，要求伊擔任負責人，等貸款下來
    後再換回原來負責人，伊因積欠丙○○債務，故同意擔任董
    事，惟三個月後因身體狀況不佳，要求丙○○再變更為他人
    ，事後丙○○告知已經變更完成，但伊不知何時變更或變更
    為何人，未曾見過丁○○、甲○○及乙○○，亦未參與浩強
    公司之實際經營等語自明（見本院卷第一○六頁至第一○八
    頁），被告對於戊○○僅為浩強公司登記負責人，且並未參
    與該公司經營一節，亦不爭執，足見證人戊○○就浩強公司
    董事變更一事並未經手。而依證人即會計業者丁○○於本院
    證稱：伊曾受丙○○之託，辦理浩強公司等三家公司之記帳
    業務，浩強公司董事由丙○○變更為戊○○之登記業務亦係
    丙○○交付資料給伊去申辦，伊未曾見過戊○○，變更之後
    浩強公司仍由伊負責記帳，有相關業務都直接找丙○○；九
    十二年三月間變更董事為甲○○之登記業務亦為伊承辦，辦
    理登記時未曾見過戊○○及甲○○，當時丙○○有表示要變
    更登記為甲○○的意思，印象中除丙○○外，未曾跟其他人
    接洽浩強公司的事情，辦理之身分證資料係用傳真的，甲○○之印章係要伊辦理變更登記時授權伊去刻的，伊不知丙○○與乙○○有無溝通過等語綦詳（見本院卷第一○○至第一
    ○三頁）；參以證人戊○○證稱：「就是在我生病那段時間
    ，大概就是在我登記為負責人二、三個月的時候，是被告主
    動告訴我已經變更為其他人，被告說變更為甲○○，但是我
    不認識甲○○，我是因為擔任負責人之後，本來的健保不能
    用，所以我就去問丙○○，她就告訴我已經變更為甲○○，
    並且寫名字給我看，後來我就去調浩強公司關於負責人為甲○○的公文，再送去健保局並且補繳健保費用，才繼續使用
    健保」等語，顯見證人丁○○代為申辦浩強公司之董事變更
    登記，不論係九十一年底由丙○○變更為戊○○，或九十二
    年三月間由戊○○變更為甲○○之登記，均係受被告之託所
    為。被告辯稱並未指示丁○○將甲○○登記為董事云云，揆
    諸前開說明，自不足採。至於公訴人雖以股東同意書上記載
    之日期，認被告先於九十二年二月十七日（按應為同年三月
    十七日之誤）偽以甲○○名義列為浩強公司之股東云云。惟
    該股東同意書係於九十二年三月二十日連同變更登記申請書
    等件提出用以申請變更登記，此經本院調取浩強公司登記案
    卷查明無誤；參以證人即負責送件之會計師丁○○亦證稱當
    次變更負責人之公司章程、變更登記申請書、股東同意書等
    均為其製作等語綦詳（見本院卷第一○三頁），足證各該文
    書之製作及行使目的相同，應屬同時為之，併此敘明。
  (三)被告雖另辯稱乙○○趁機介入其所承接之澤藍公司，引誘其
    與之訂定債權讓與契約書，曾對乙○○提出詐欺告訴，其懷
    疑係乙○○變更浩強公司之登記資料，事後經丁○○告知發
    票遭盜開，始知浩強公司董事已變更為甲○○等語，並提出
    澤藍公司與盈源公司簽訂之債權讓與契約書為憑（見本院卷
    第四五頁）。惟證人丁○○對此證稱：「（是否知道浩強公
    司發票遭人盜用的事情？）我只知道丙○○同意別人使用浩
    強公司的發票，因為浩強公司的發票本來都是由我保管，丙○○有叫人跟我拿整本的空白發票」、「（是否曾經通知被
    告浩強公司的發票遭人盜開的事情？）我要申報發票的時候
    ，沒有辦法取得發票的存根，所以我先以沒有銷貨、進貨的
    金額來申報，就是為了這樣的事情，我有問過丙○○發票為
    什麼沒有回來，丙○○如何回答我不記得，我並沒有通知她
    浩強公司發票遭人盜開的事情」、「如果有人要過來拿發票
    ，我都會以電話與丙○○確認之後，再交給對方，至於對方
    是否是浩強公司的人我不確定」等語（見本院卷第一○二至
    第一○五頁），足見證人丁○○僅代為保管浩強公司空白發
    票，並依被告之指示交付發票予指定之人，並非如被告所辯
    丁○○知悉並通知被告浩強公司發票遭盜開；從而浩強公司
    之發票是否遭盜開，即與本件浩強公司之董事變更登記為甲○○之事實並無關連。被告辯稱其迄丁○○主動告知浩強公
    司發票遭盜開，始查悉董事遭變更之事實云云，即非可信。
    又經本院調取丙○○告訴乙○○詐欺之偵查卷宗（臺灣臺北
    地方法院檢察署九十二年度偵字第二○一三九號）核閱結果
    ，被告於該案係以：乙○○佯與其簽立債權讓與契約書，以
    防日後澤藍公司經營不善遭假扣押處分，詎乙○○竟持上開
    契約向法院申請支付命令等情，認乙○○涉犯詐欺罪而提出
    告訴，惟該案業經檢察官為不起訴處分確定，且依該案卷證
    資料，並無任何與浩強公司變更董事為甲○○相關之事證，
    被告辯稱懷疑浩強公司係遭乙○○等人變更登記云云，不僅
    與證人丁○○證稱未曾與被告以外之人接洽浩強公司業務等
    情有所齟齬，復無任何證據可資調查證明，自非可採。被告
    未經甲○○之同意，即將甲○○之身分證傳真交付證人丁○○，委託丁○○代刻印章並製作股東同意書、變更登記申請
    書等私文書後，持向臺北市商業管理處申請辦理董事變更登
    記，致承辦公務員核准其登記，甲○○亦無端遭登記為董事
    ，自足以生損害於臺北市商業管理處對於公司資料管理登記
    之正確性及甲○○本人。本件事證明確，被告犯行堪以認定
    。
二、核被告所為，係犯刑法第二百十六條、第二百十條之行使偽
    造私文書罪。被告委託不知情之會計業者丁○○代為製作股
    東同意書、變更登記申請書等文件據以申辦董事變更登記，
    丁○○復委託不知情之某成年刻印業者偽刻「甲○○」之印
    章，渠等均為間接正犯。被告偽造私文書後復持以行使，其
    偽造之低度行為為嗣後高度之行使行為所吸收，不另論罪；
    其偽造他人印章、蓋用印文及偽造署押所為，亦均為偽造私
    文書之部分行為，均不另論罪。被告行使偽造浩強公司九十
    二年三月十七日股東同意書之行為，雖未據起訴，然此部分
    犯行與已起訴之犯罪事實為單純一罪關係（最高法院八十五
    年台非字第二六八號判決參照），均為起訴效力所及，本院
    自應併予審理。爰審酌被告之素行、犯罪之動機、目的、手
    段、對被害人法益之侵害程度，及犯後否認犯行、態度不佳
    等一切情狀，量處如主文所示之刑，並諭知易科罰金之折算
    標準。如附表所示偽造之「甲○○」印章、印文及署押（其
    名稱及數量均詳如附表），不問屬於犯人與否，均依刑法第
    二百十九條之規定沒收。
三、公訴意旨另以：被告未得甲○○之同意，偽以甲○○名義列
    為浩強公司股東，向臺北市政府商業管理處變更登記為浩強
    公司之負責人，使該管承辦之公務員將不實之事項登載於職
    務上所掌管之公文書上，亦涉犯刑法第二百十四條使公務員
    登載不實罪嫌云云。按刑法第二百十四條使公務員登載不實
    事項於公文書罪，須一經他人之聲明或申報，公務員即有登
    載之義務，並依其所為之聲明或申報予以登載，而屬不實事
    項者，始足構成；若其所為之聲明或申報，公務員尚須為實
    質之審查，以判斷其真實與否，始得為一定之記載者，即非
    本罪所稱之使公務員登載不實，最高法院七十三年台上字第
    一七一○號判例、同院九十四年台上字第一八一五號判決意
    旨參照。依公司法第三百八十八條規定：「主管機關對於公
    司登記之申請，認為有違反本法或不合法定程式者，應令其
    改正，非俟改正合法後，不予登記」。足見主管機關臺北市
    商業管理處承辦公務員對於本件浩強公司申請變更登記事項
    ，仍有實質審查權無訛，此觀浩強公司登記案卷內，該處關
    於浩強公司申請變更登記時，如遇有應補正之事項均發函通
    知浩強公司前來補正，並告知否則將予駁回退件等情，益徵
    承辦公務員並非一經聲請人之聲明或申報即有登載之義務，
    而具有實質審查之權限。卷附經濟部九十四年三月八日經商
    字第○九四○○五一八六二○號函雖認：「公司登記係採準
    則主義，主管機關對於公司登記之審核，僅就書面文件予以
    形式審查，凡登記事項符合法令之規定與程式，即應准為登
    記」等語，惟與前開規定不符，本院認此部分仍屬實質審查
    範圍。依上開說明，本件不另成立使公務員登載不實罪，公
    訴人對此尚有誤解；惟依公訴意旨所示，此部分與前開論罪
    科刑之部分有牽連犯之裁判上一罪關係，爰不另為無罪之諭
    知。
四、另依浩強公司登記案卷顯示，己○○曾於九十一年二月二十
    六日自原股東謝祚雄處受讓浩強公司舊股二十五萬元，有該
    日股東同意書在卷可稽，惟己○○並未參與浩強公司投資，
    亦未同意擔任股東，其身分證影本係因當初請被告丙○○幫
    忙辦理房貸始交付丙○○等情，業據證人己○○於警詢及本
    院指證明確（見九十三年度偵字第五六七四號卷第九頁、本
    院卷第一一○頁），是被告丙○○此部分所為或亦涉有行使
    偽造私文書犯行；惟上開犯行之時間為九十一年二月間，本
    件行使偽造私文書之犯罪時間為九十二年三月間，相距已有
    一年餘，參以被告陳稱：「（為何一再變更公司股東、負責
    人？）我是因為怕戊○○無法還錢，所以才找他擔任負責人
    ，是在九十二年前後才跟他講的，這部分跟找己○○擔任股
    東沒有關係」等語（見本院卷第一一三頁），足見被告擅以
    己○○名義擔任浩強公司股東之行為，與本件登記甲○○為
    浩強公司董事之犯行間並無裁判上一罪關係，尚非本院所得
    審究，附此敘明。
據上論斷，應依刑事訴訟法第二百九十九條第一項前段、刑法第
二百十六條、第二百十條、第四十一條第一項前段、第二百十九
條，罰金罰鍰提高標準條例第二條，判決如主文。
本案經檢察官詹喬偉到庭執行職務
中　　華　　民　　國　　94　　年　　5 　　月　　26　　日
             　　 刑事第十一庭  審判長法　官　劉方慈
　　　　　　　　　　　　　　　　      法　官　陳正昇
                                      法　官　林庚棟
以上正本證明與原本無異。
如不服本判決，應於判決送達後十日內，向本院提出上訴狀。
                                      書記官  殷玉芬
中　　華　　民　　國　　94　　年　　5 　　月　　30　　日
附表：
┌──┬─────────────────────┬──┐
│編號│    應    沒    收    之    署    押      │數量│
├──┼─────────────────────┼──┤
│一  │偽造之「甲○○」印章                      │壹枚│
├──┼─────────────────────┼──┤
│二  │浩強生化科技有限公司章程上偽造之「甲○○」│壹枚│
│    │印文                                      │    │
├──┼─────────────────────┼──┤
│三  │九十二年三月十七日之「浩強生化科技有限公司│壹枚│
│    │股東同意書」上偽造之「甲○○」簽名        │    │
├──┼─────────────────────┼──┤
│四  │九十二年三月十九日之「浩強生化科技有限公司│壹枚│
│    │變更登記申請書」上偽造之「甲○○」印文    │    │
├──┼─────────────────────┼──┤
│五  │黏貼甲○○國民身分證影本之紙張上偽造之「余│柒枚│
│    │銘忠」印文                                │    │
├──┼─────────────────────┼──┤
│六  │黏貼陳志宏國民身分證影本之紙張上偽造之「余│柒枚│
│    │銘忠」印文                                │    │
└──┴─────────────────────┴──┘
附錄本案論罪科刑法條全文
中華民國刑法第二百十條：
偽造、變造私文書，足以生損害於公眾或他人者，處五年以下有
期徒刑。
中華民國刑法第二百十六條：
行使第二百十條至第二百十五條之文書者，依偽造、變造文書或
登載不實事項或使登載不實事項之規定處斷。
